臺灣臺中地方法院民事判決　　　　　　98年度重訴字第451號
原　　　告　張宇
訴訟代理人　程弘模律師
被　　　告　李俊佑即李信德
上列當事人間請求侵權行為損害賠償事件，原告提起附帶民事訴
訟（本院98年度交附民字第206號），經本院刑事庭裁定移送前
來，本院於民國100年10月21日言詞辯論終結，判決如下：
    主  文
被告應給付原告新臺幣壹拾壹萬伍仟壹佰伍拾貳元，及自民國九
十八年九月二日起至清償日止，按週年利率百分之五計算之利息
。
原告其餘之訴駁回。
訴訟費用由被告負擔十分之一，餘由原告負擔。
本判決原告勝訴部分得假執行。但被告如以新臺幣壹拾壹萬伍仟
壹佰伍拾貳元為原告預供擔保後，得免為假執行。
原告其餘假執行之聲請駁回。
    事實及理由
甲、程序部分：
一、本件原告起訴聲明第一項原為：「被告應給付原告新臺幣（
    下同）6,554,957元，及自起訴狀繕本送達翌日起至清償日
    止，按週年利率百分之5計算之利息」之判決，嗣於訴狀送
    達被告後，原告於民國98年11月17日言詞辯論期日當庭陳明
    原告請求金額之本金部分變更為1,122,144元，核為減縮其
    應受判決事項之聲明，與民事訴訟法第255條第1項第3款之
    規定並無不符，自為法之所許，合先敘明。
二、被告經合法通知，未於最後言詞辯論期日到場，核無民事訴
    訟法第386條各款所列情形，爰依原告聲請，由其一造辯論
    而為判決。
乙、實體部分：
一、原告主張：被告於98年5月11日21時59分，駕駛車牌號碼R7-
    5777號自小客車，沿臺中市○○路由南往北方向行駛，行經
    東興路3段75號前時，原應注意汽車行駛時，駕駛人應注意
    車前狀況，並隨時採取必要之安全措施。而依當時天候晴，
    光線、視距均良好，路面乾燥、無缺陷、無障礙物，並無不
    能注意之情事，竟疏未注意及此，仍貿然以不詳之時速往前
    行進，適身著淺綠色上衣、牛仔褲等淺色系依物之原告之女
    即被害人張滿足在該處，待被告發覺時，因不及煞車而撞擊
    張滿足之下肢，導致張滿足之腹部及頭部分別撞及原告駕駛
    之前揭自小客車左車頭葉子板上緣及前擋風玻璃左側Ａ柱後
    ，再騰空摔落至對向車道地面，頭部重創受傷，經送往臺中
    市林新醫院急救，並緊急施以脾臟切除術及顱骨切除術等手
    術，惟仍因顱腦損傷、腹髖部挫傷合併內出血導致休克，而
    於同年5月17日凌晨1時40分許，因傷重不治死亡。爰依侵權
    行為法律關係，請求被告負損害賠償責任：(一)醫療費用67,0
    89元、(二)喪葬費用675,698元、(三)扶養費187,453元，(四)另外
    ，張滿足為原告最小女兒，原告早年即已喪偶，父代母職茹
    苦含章勉力把子女養育成年，原告退休後平日生活均由張滿
    足隨侍奉養，數年如一日未曾稍變，原告年近九旬突遭此一
    變故，年邁體衰承受痛失愛女之悲，精神上受有莫大痛苦，
    被告應賠償原告精神慰撫金450萬元，以上合計共5,430,240
    元，因被告與張滿足就本件交通事故應負之過失比例各為百
    分之50計算，被告應賠償原告2,715,120元，扣除原告已領
    取之強制責任保險給付1,518,381元，及被告已給付之金額6
    3,595元、11,000元，被告仍應賠償原告1,122,144元（計算
    式：2,715,120－1,518,381－63,595－11,000＝1,122,144
    ）等語。並聲明：被告應給付原告1,122,144元，及自起訴
    狀繕本送達翌日即98年9月2日起至清償日止，按週年利率百
    分之5計算之利息，並願供擔保請准宣告假執行。
二、被告則以：被害人張滿足因行人不當穿越道路、未注意左右
    來車乃是肇事主因，其不遵守交通規則，就本件交通事故之
    發生亦與有過失，過失比例為百分之90，被告僅有百分之10
    之過失。又原告請求喪葬費用中，僅提出喪葬服務證明單，
    無法證明由原告支出255,000元，又其與另紙55,708元發票
    所載服務內容，是否有重覆計算，亦有可疑。另三塊厝祖傳
    糊紙所開立收據90,200元、44,200元，非一般喪葬所必要之
    費用，且價金過高顯不合理，亦應扣除。再者，被告夫妻均
    為高中畢業，並育有三名子女，被告因景氣不佳遭公司裁員
    ，目前以打零工為生，每月收入約3至4萬餘元，被告又無恆
    產，目前仍賃屋居住，實無能力負擔高額精神慰撫金等語，
    資為抗辯。並聲明：(一)駁回原告之訴及假執行之聲請。(二)如
    受不利判決，願供擔保請准宣告免為假執行。
三、得心證之理由：
（一）原告主張被告於前揭時、地駕駛車牌號碼R7-5777號自小
      客車，因疏未注意車前狀況及時採取必要之安全措施而撞
      擊張滿足之下肢，致張滿足之腹部及頭部分別撞及原告駕
      駛之前揭自小客車左車頭葉子板上緣及前擋風玻璃左側Ａ
      柱後，再騰空摔落至對向車道地面，頭部重創受傷，經送
      醫急救，仍因顱腦損傷、腹髖部挫傷合併內出血導致休克
      死亡，及張滿足為原告之女等事實，業經提出戶籍謄本為
      證，並為被告不爭執，且有臺灣臺中地方法院檢察署98年
      度相字第815號相驗卷內之道路交通事故現場圖、道路交
      通事故調查報告表、現場照片為證，而被告經本院98年度
      交易字第480號、臺灣高等法院臺中分院98年度交上易字
      第1620號刑事判決判處過失致死罪確定在案，亦由本院依
      職權調取該刑事卷核閱無誤，堪信原告主張之上情為真正
      。
（二）按汽車、機車或其他非依軌道行駛之動力車輛，在使用中
      加損害於他人者，駕駛人應賠償因此所生之損害，民法第
      191條之2前段定有明文，此係專為非依軌道行駛之動力車
      輛在使用中駕駛人之責任而為之舉證責任倒置之規定，故
      凡動力車輛在使用中加損害於他人者，即應負賠償責任，
      由法律推定駕駛人侵害他人之行為係出於過失。查被告駕
      駛上開自小客車途經本件肇事路口，既撞擊張滿足，而肇
      致本件交通事故，並使張滿足因而死亡，足見被告之行為
      與張滿足所生死亡結果間存有相當因果關係甚明，是揆之
      上開規定，本即應推定被告就本件車禍之發生係有過失。
      復按，汽車行駛時，駕駛人應注意車前狀況，並隨時採取
      必要之安全措施，道路交通安全規則第94條第3項定有明
      文。查本件肇事當時，天候晴，光線、視距均良好，路面
      乾燥、無缺陷、無障礙物等客觀情形，並無不能注意之情
      事，被告，卻疏於注意，致撞擊張滿足而肇事，顯不符上
      開道路交通安全規則，足徵被告就本件車禍之發生，確有
      過失，且張滿足之死亡結果與被告之過失行為間，顯具有
      相當因果關係甚明，由此益徵本件車禍事故係由被告過失
      所肇致，應堪認定。
（三）另查本件交通事故之發生，被告固有過失，已如前述，但
      經送請臺灣省臺中市區車輛行車事故鑑定委員會鑑定結果
      ，認雖行人（即張滿足）之動態行向尚有不明，唯肇事處
      位在直路路段，「行人」與「汽車」之相對路權，係「汽
      車」優先，且肇事處路中央劃有「分向限制線」，依規定
      行人不得於此路段穿越道路，基此，行人張滿足不當穿越
      道路、未注意左右來車為肇事主因，而被告駕駛自小客車
      疏未注意車前狀況為肇事次因；嗣再送逢甲大學車輛行車
      事故鑑定研究中心鑑定結果，認本事故因被告視線良好，
      有照明之車道，車速約55KPH，有超速之嫌，撞擊張滿足
      為肇事次因，張滿足未遵守標線，違規穿越分向限制線為
      肇事主因等情，分別有臺灣省臺中市區車輛行車事故鑑定
      委員會98年7月8日中市行字第0985401935號函附之鑑定意
      見書、逢甲大學100年9月1日逢建字第100005352 9號函附
      行車事故鑑定報告書在卷可參。本院經審酌所調取之刑事
      案卷相關事證，認逢甲大學車輛行車事故鑑定研究中心所
      判定之肇事因素分析，符合本件交通事故發生之實況，是
      行人張滿足未遵守標線，違規穿越分向限制線，且未注意
      左右來車，已與道路交通安全規則第133條「行人應在劃
      設之人行道行走，在未劃設人行道之道路，應靠邊行走，
      並不得在道路上任意奔跑、追逐、嬉戲或坐、臥、蹲、立
      ，阻礙交通。」、第134條第3款「行人穿越道路，在禁止
      穿越、劃有分向限制線、設有劃分島或護欄之路段或三快
      車道以上之單行道，不得穿越道路。」及第6款「在未設
      第一款行人穿越設施，亦非禁止穿越之路段穿越道路時，
      應注意左右無來車，始可小心迅速穿越。」等規定有違，
      亦與有過失。準此，本件交通事故既為被告及張滿足雙方
      之過失行為所共同肇致，本院審酌兩人疏失情節與過失程
      度，認被告應負百分之45之過失責任，而張滿足則應負百
      分之55之過失責任。
（四）按因故意或過失，不法侵害他人之權利者，負損害賠償責
      任。不法侵害他人致死者，對於支出醫療及增加生活上需
      要之費用或殯葬費之人，亦應負損害賠償責任。被害人對
      於第三人負有法定扶養義務者，加害人對於該第三人亦應
      負損害賠償責任。不法侵害他人致死者，被害人之父、母
      、子、女及配偶，雖非財產上之損害，亦得請求賠償相當
      之金額。民法第184第1項前段、第192條第1項、第2項、
      第194條分別定有明文。被告就本件車禍之發生有過失，
      且張滿足因本件交通事故受傷送醫不治死亡，張滿足之死
      亡與被告之過失間有相當因果關係，已詳如前述，而原告
      為張滿足之父，為兩造不爭執之事實，且有戶籍謄本在卷
      可按，是原告本於張滿足之父身分，基於侵權行為之法律
      關係，請求被告賠償醫療費用、殯葬費用、扶養費、精神
      慰撫金等，自屬有據。茲審酌原告之各項損害賠償請求如
      下：
    1.醫療費用部分：原告主張張滿足遭被告駕車撞擊後，因頭
      部重創受傷，經送往臺中市林新醫院急救，並緊急施以脾
      臟切除術及顱骨切除術等手術，惟仍因顱腦損傷、腹髖部
      挫傷合併內出血導致休克傷重不治死亡，然原告於其生前
      送醫救治時，曾為其支出必要之醫療費用共67,089元，為
      被告所不爭執，原告請求被告賠償醫療費67,089元，應屬
      有據。
    2.殯葬費用部分：原告固主張被告不法侵害張滿足致死，其
      因辦理喪葬事宜，支出殯葬費共計675,698元，業據原告
      提出估價單、統一發票、臺中市殯葬管理所使用規費、免
      用統一發票收據、收據、喪葬服務證明單等文件為證。核
      其中除三塊厝祖傳糊紙所開立收據90,200元、44,200元，
      非一般喪葬所必要之費用，均應予剔除外，其餘均屬喪葬
      、習俗所必需，亦無重覆計算，核無過高，均屬必要之殯
      葬費用，是原告請求殯葬費於541,298元部分，為有理由
      ，逾此部分之請求，即屬無據。
    3.扶養費部分：按直系血親相互間互負扶養義務；受扶養權
      利者，以不能維持生活而無謀生能力者為限，前項無謀生
      能力之限制，於直系血親尊親屬，不適用之，民法第1114
      條第1款、第1117條分別定有明文，故直系尊親屬受扶養
      之權利，雖不以無謀生能力為必要，但仍須以不能維持生
      活者為限，始得請求賠償。又所謂「不能維持生活」，係
      指無財產足以維持生活，亦即不能以自己之財產維持生活
      者而言。本件原告年近九旬，早已自職場退休養老，並無
      工作收入，僅持有對三信商業銀行股份有限公司之11,020
      元一筆投資，有原告提出財政部臺灣省中區國稅局財產歸
      屬資料清單及稅務電子閘門財產調件明細表各一件在卷可
      證，原告顯有不能自行維持生活之情形，對其子女當有受
      扶養之權利等語。再者，原告另主張其尚有平均餘命77個
      月，連同張滿足在內，共有7名扶養義務人，依行政院主
      計處96年統計臺中市個人每月平均消費支出19,699元計算
      ，再按月別單利複式霍夫曼計算法扣除中間利息後，可請
      求被告一次給付扶養費之損害187,453元等語，亦為被告
      所不爭執，則原告請求被告給付扶養費用187,453元，亦
      屬有據。
    4.精神慰撫金：查原告為張滿足之父，其老年喪女，精神上
      之痛苦，不言可喻，故原告請求被告應賠償精神慰撫金，
      洵屬有據。本院斟酌原告已退休，名下無任何不動產，僅
      有一筆投資收入，有其稅務電子閘門財產調件明細表附卷
      可參，而被告為高中畢業，並育有三名子女，名下無任何
      財產，目前以打零工為生，每月收入約3至4萬餘元，有言
      詞辯論筆錄及稅務電子閘門財產調件明細表在卷可證，另
      兩造之身分地位、經濟能力、被告加害情形及原告痛苦之
      程度等情狀，認原告請求精神慰撫金450萬元尚屬過高，
      應核減為300萬元為適宜，逾該數額範圍之請求，則非相
      當，不應准許。
    5.合計原告上開損害額為3,795,840元（計算式：67,089＋5
      41,298＋187,453＋3,000,000元＝3,795,840）。
（五）次按損害之發生或擴大，被害人與有過失者，法院得減輕
      賠償金額，或免除之，民法第217條第1項定有明文。民法
      第192條第1項及第194條之權利，係間接被害人得請求賠
      償之特例。上述請求權，自理論言，雖係固有之權利，然
      其權利既係基於侵權行為整個要件而發生，則此權利人縱
      係間接被害人，亦不能不負擔直接被害人之過失，倘直接
      被害人於損害之發生或擴大與有過失時，依公平之原則，
      亦應有民法第217條過失相抵規定之適用，最高法院73年
      度台再字第182號判例要旨、72年度台上字第446號判決要
      旨可資參照。本件張滿足對本件交通事故發生既與有過失
      ，則原告請求被告賠償醫療費用、殯葬費用、扶養費及精
      神慰撫金時，亦應有民法第217條第1項過失相抵之適用。
      而本件車禍之發生，張滿足既與有過失，而應就所生之損
      害負百分之55之過失責任，已詳如上述，則揆之民法第21
      7條第1項之規定，自應據此減輕被告之賠償金額，則依前
      述比例減輕被告賠償金額百分之55後，被告應賠償原告之
      金額為1,708,128元【計算式：3,795,840×45／100＝1,7
      08,128（元以下4捨5入）】。
（六）另按保險人依本法規定給付之保險金，視為加害人或被保
      險人損害賠償之一部分；加害人或被保險人受賠償請求時
      ，得扣除之，強制汽車責任保險法第32條定有明文。經查
      ，原告因本件事故，已受領強制責任保險理賠金1,518,38
      1元，此有原告提出之活期儲蓄存款摺影本附卷可憑，亦
      為被告所不爭執，依上開說明，該保險給付金額應自本件
      損害賠償金額中扣除，另被告已給付原告之金額為63,595
      元、11,000元，亦應扣除，扣除後，原告得請求之損害賠
      償金額為115,152元（計算式：1,708,128－1,518,381－6
      3,595－11,000＝115,152），逾此範圍之請求，為無理由
      。
（七）末按給付有確定期限者，債務人自期限屆滿時起，負遲延
      責任。給付無確定期限者，債務人於債權人得請求給付時
      ，經其催告而未為給付，自受催告時起，負遲延責任。其
      經債權人起訴而送達訴狀，或依督促程序送達支付命令，
      或為其他相類之行為者，與催告有同一之效力。民法第22
      9條第1項、第2項定有明文。又遲延之債務，以支付金錢
      為標的者，債權人得請求依法定利率計算之遲延利息。但
      約定利率較高者，仍從其約定利率。應付利息之債務，其
      利率未經約定，亦無法律可據者，週年利率為百分之5，
      民法第233條第1項、第203條亦有明文。本件原告對被告
      之侵權行為債權，核屬無確定期限之給付，既經原告提起
      刑事附帶民事訴訟，而起訴狀繕本並於98年9月1日送達被
      ，被告迄未給付，當應負遲延責任。是原告請求自刑事附
      帶民事起訴狀繕本送達被告之翌日即98年9月2日起算，按
      週年利率百分之5計算之法定遲延利息，核無不合，應予
      准許。
（八）綜上所述，原告依侵權行為之法律關係，請求被告應給付
      原告115,152元，及自起訴狀繕本送達被告之翌日即98年9
      月2日起算，按週年利率百分之5計算之利息，為有理由，
      應予准許。至原告逾上開範圍之請求部分，則屬無據，不
      應准許，應併予駁回。
四、按所命給付之金額或價額未逾50萬元之判決，法院應依職權
    宣告假執行，為民事訴訟法第389條第1項第5款所明定。兩
    造均陳明願供擔保，分別聲請為假執行或免為假執行之宣告
    ，因本件命被告給付之金額未逾50萬元，爰依上開規定，就
    原告勝訴部分依職權宣告假執行，並酌定相當之擔保金額，
    為准被告免為假執行之宣告。至原告其餘假執行之聲請，因
    訴之駁回而失所附麗，應併予駁回。
五、本件判決之結果已臻明確，兩造其餘攻擊防禦方法，經審酌
    均於判決結果無影響，毋庸一一贅述，附此敘明。
六、訴訟費用負擔之依據：民事訴訟法第79條。
中    華    民    國   100    年    11    月    11    日
                  民事第四庭  法  官  楊國精
以上正本係照原本作成。
如對本判決上訴，須於判決送達後20日之不變期間內，向本院提
出上訴狀。如委任律師提起上訴者，應一併繳納上訴審裁判費。
中    華    民    國   100    年    11    月    11    日
                              書記官